【裁判字號】    94,訴,526
【裁判日期】    970930
【裁判案由】    分割共有物
【裁判全文】
臺灣嘉義地方法院民事判決               94年度訴字第526號
原      告  Ｇ○○
訴訟代理人  Ｂ○○
被      告  玄○○
                        50巷.
            辛○○
上列一人
訴訟代理人  己○○    住嘉義縣.
被      告  癸○○    住嘉義縣.
訴訟代理人  丑○○    住同上
被      告  乙○○    住嘉義縣.
            壬○○    住嘉義縣.
                        號
上列一人
訴訟代理人  Ｆ○○    住嘉義縣.
被      告  丁○○(原名：林永.
                      住嘉義市.
                        號
            庚○○    住嘉義縣.
                        之1
            酉○○○  住嘉義縣.
            Ｄ○○    住嘉義縣.
                      居嘉義縣.
                        2號
            Ｃ○○    住嘉義縣.
            Ａ○○    住嘉義縣.
            寅○○    住嘉義縣.
            卯○○    住同上
            宇○○    住嘉義縣.
            宙○○    住同上
            黃○○    住嘉義縣.
            地○○    住嘉義縣.
            申○○    住嘉義縣.
            戌○○    住同上
            辰○○    住嘉義市.
            未○○    住嘉義市.
            巳○○    住嘉義市.
                        號
            午○○    住同上
            陳塗墻    住台中縣.
                        號
            亥○○    住台北縣深坑鄉○○村○○鄰○○路○段2
                        99號.
            甲○○    住嘉義縣.
                        2號之.
上列一人
訴訟代理人  子○○    住同上
被      告  天○○    住嘉義縣.
                        號
            戊○○    住嘉義縣.
                        0號
            Ｅ○○    住嘉義縣.
                        號
            丙○○    住嘉義縣.
                        號
上列當事人間請求分割共有物事件，經本院於民國97年9月17日
言詞辯論終結，判決如下：
    主  文
兩造共有坐落嘉義縣太保市○○段八０六地號，地目建，面積二
七九八點一三平方公尺，分割如附圖第三方案所示Ｃ部分面積一
六八點二平方公尺、Ｕ部分面積一二三點一八平方公尺，分歸被
告宇○○、宙○○、地○○、陳塗墻、亥○○共同取得，並按原
所有權應有部分比例之比例保持共有；Ｂ部分面積七０點六六平
方公尺，分歸被告Ｃ○○取得；Ｂ１部分面積七０點六七平方公
尺，分歸被告Ａ○○取得；Ｄ部分面積二二三點八五平方公尺，
分歸被告酉○○○、戌○○、申○○共同取得，並按原所有權應
有部分比例之比例保持共有；Ｅ部分面積一二七點九二平方公尺
，分歸被告辰○○、未○○、巳○○、午○○共同取得，並按原
所有權應有部分比例之比例保持共有；Ｇ部分面積九五點九四平
方公尺，分歸被告丁○○、庚○○共同取得，並按原所有權應有
部分比例之比例保持共有；Ｈ部分面積八二點九二平方公尺，分
歸被告乙○○取得；Ｗ部分面積一五點九九平方公尺，分歸被告
Ｄ○○取得；Ｉ部分面積一０三點一二平方公尺，分歸被告寅○○取得；Ｒ部分面積一一一點一六平方公尺，分歸被告卯○○取
得；Ｋ部分面積五四點０九平方公尺，分歸被告天○○取得；Ｖ
部分面積四二點六四平方公尺，分歸被告玄○○取得；Ｍ部分面
積一七０點四五平方公尺，分歸被告辛○○、戊○○共同取得，
並按原所有權應有部分比例之比例保持共有；Ｎ部分面積一四四
點二六平方公尺，分歸被告癸○○取得；Ｓ部分面積二三四點八
平方公尺，分歸被告丙○○、Ｅ○○共同取得，並按原所有權應
有部分比例之比例保持共有；Ｌ部分面積八六點六一平方公尺、
Ｑ部分面積三０點六五平方公尺，分歸被告甲○○取得；Ｊ部分
面積七一點０六平方公尺，分歸原告取得；Ｔ部分面積一０六點
六平方公尺，分歸被告黃○○取得；Ｆ部分面積一六七點七三平
方公尺，分歸被告壬○○取得；Ａ部分面積二一三點０八平方公
尺、Ｐ部分面積二八二點五五平方公尺為道路用地，由兩造按附
表一所示應有部分比例保持共有。
兩造應互為或互受補償之金額分別如附表二所示。
訴訟費用由兩造按如附表一所示「原應有部分」比例負擔。
    事實及理由
壹、程序事項：
    被告玄○○、乙○○、壬○○、丁○○（即林永崑）、庚○○、酉○○○、Ｄ○○、Ｃ○○、Ａ○○、寅○○、卯○○
    、宇○○、宙○○、地○○、申○○、戌○○、辰○○、未
    ○○、巳○○、午○○、陳塗墻、亥○○、天○○、戊○○
    、Ｅ○○經合法通知，未於最後言詞辯論期日到場，核無民
    事訴訟法第386條所列各款情形，爰依原告聲請，由其一造
    辯論而為判決。
貳、兩造陳述：
一、原告起訴主張：坐落嘉義縣太保市○○段806地號，地目建
    ，面積2798.13平方公尺土地（下稱系爭土地）係兩造所共
    有，依法無不能分割情事，且無因物之使用目的不能分割或
    契約訂有不分割期限之情形，因屢次召集共有人辦理分割皆
    未果，乃訴請裁判分割，請求分割為如附圖第三方案（即嘉
    義縣水上地政事務所97年8月8日複丈成果圖）。
二、被告方面聲明及陳述略以：
（一）被告癸○○、黃○○：同意分割，並同意第三方案；而
      被告乙○○、壬○○未於最後言詞辯論期日到場，惟據其
      先前到庭陳述亦同意原告分割方案。
（二）被告辛○○、戊○○：被告辛○○同意第三方案，並同意
      與被告戊○○保持共有；而被告戊○○雖未於最後言詞辯
      論期日到場，惟據其先前到庭陳述亦表示同意原告分割方
      案，並同意與被告辛○○保持共有。
（三）被告甲○○：不同意原告分割方案，依原告分割方案所分
      得的位置不好，希望能分在前面。
（四）被告辰○○、未○○、巳○○、午○○未於最後言詞辯論
      期日到場，惟據其先前到庭陳述：同意原告分割方案，並
      同意保持共有。
（五）被告卯○○未於最後言詞辯論期日到場，惟據其先前到庭
      陳述以：同意分割。
（六）被告宇○○、宙○○、地○○、陳塗墻、亥○○未於最後
      言詞辯論期日到場，惟據其先前到庭及書狀陳述以：同意
      原告分割方案，並同意維持共有。
（七）被告丙○○：同意分割，並願與Ｅ○○繼續維持共有，但
      不同意原告分割方案，依原告分割方案我分得面積減少太
      多，縱減少部分以公告地價補償仍不願意；而被告Ｅ○○
      未於最後言詞辯論期日到場，惟據其先前到庭及書狀陳述
      以：同意原告分割方案，並願繼續維持共有。
（八）被告酉○○○、戌○○、申○○雖未於最後言詞辯論期日
      到場，惟據其書狀陳述以：同意原告分割方案，並同意維
      持共有。
（九）被告Ｃ○○、Ａ○○雖未於言詞辯論期日到場，惟據其書
      狀陳述以：同意原告分割方案。
（十）被告丁○○（即林永崑）、庚○○雖未於言詞辯論期日到
      場，惟據其書狀陳述：同意原告分割方案，並同意維持共
      有。
（十一）被告玄○○、Ｄ○○、寅○○、天○○均未於言詞辯論
        期日到場，亦未提出準備書狀作何聲明或陳述。
參、得心證之理由：
一、按各共有人得隨時請求分割共有物。但因物之使用目的不能
    分割或契約定有不分割之期限者，不在此限；又共有物分割
    之方法，不能協議決定者，法院得因任何共有人之聲請，命
    為分配，民法第823條第1項、第824條第2項分別定有明文。
    查系爭土地為兩造所共有，所有權應有部分各如附表所示，
    無因物之使用目的不能分割之情事，兩造亦未訂有不分割期
    限之契約，惟就分割方法無法獲得協議之事實，為兩造所不
    爭，並有土地登記謄本、地籍圖謄本附卷可稽，堪信為真實
    ，則原告訴請將系爭土地分割，即無不合，應予准許。
二、至分割方法，本院斟酌如次：
（一）系爭土地略呈長方形，南側鄰中正路，往東接中興路，往
      西接仁愛路，各共有人於系爭土地上建物坐落如附圖一所
      示等情，業據本院履勘現場查明屬實，製有勘驗筆錄可稽
      ，並囑託嘉義縣水上地政事務所測量，有勘驗筆錄及95年
      3月24日複丈成果圖各一份在卷可稽，且有原告提出之現
      場照片33張附卷可佐。
（二）被告丁○○、庚○○；辰○○、未○○、巳○○、午○○
      ；宇○○、宙○○、地○○、陳塗墻、亥○○；Ｅ○○、
      丙○○；酉○○○、戌○○、申○○分別具狀表示同意維
      持共有關係，有同意書6紙在卷可佐，而被告辛○○、戊○○亦當庭表示同意維持共有關係，核先敘明。
（三）原告主張應按如附圖第三方案（即嘉義縣水上地政事務所
      97年8月8日複丈成果圖）所示為分割，不但維持現有建物
      坐落及使用現況，並能發揮土地有效之利用，對於他共有
      人亦無不利，且被告除甲○○、丙○○外，均表示同意原
      告主張之第三方案，雖被告甲○○表示其分得位置不好、
      丙○○表示分得面積減少太多而不同意原告方案，惟其等
      於準備程序期日均未曾表示不同意見，僅於最後言詞辯論
      期日始表示不同意原告方案，且又未提出其他分割方案以
      供本院參酌，是本院審酌系爭土地之條件、臨路狀況、使
      用現狀、整體利用之效益、各共有人之利益、兩造所提方
      案之優劣及兩造之意願等情，認以附圖第三分割方案分割
      ，應屬可採。
三、次按以原物為分配時，如共有人中，有不能按其應有部分受
    分配者，得以金錢補償之，民法第824條第3項定有明文。又
    按法院裁判分割共有物，除應斟酌各共有人之利害關係，及
    共有物之性質外，尚應斟酌共有物之價格，倘共有人中有不
    能按其應有部分受分配，或所受分配之不動產，其價格不相
    當時，法院非不得命以金錢補償之（最高法院57年台上字第
    217號判例參照）。經查，本件依附圖第三方案分割系爭土
    地後，因各共有人間未能按其應有部分比例分配同等面積土
    地，面積較原應有部分計算，分別增加減少為如附表二所示
    ，因而致兩造所分得之不動產，於分割前所有權應有部分之
    價值與分割後分得部分之價值有所差異，揆諸前開判例意旨
    ，自應就共有人分得後之價值決定補償之數額。本院審酌系
    爭土地之公告現值現為每平方公尺新臺幣（下同）7,260元
    ，有土地謄本在卷可參，是兩造應互為或互受補償之金額計
    算如附表二所示，爰判決如主文第二項所示。
肆、本件事證已臻明確，兩造其餘攻擊防禦方法及舉證，經審核
    結果於判決結果不生影響，爰不予一一論列。
伍、按因共有物分割事件涉訟，由敗訴當事人負擔訴訟費用顯失
    公平者，法院得酌量情形，命勝訴之當事人負擔其一部。民
    事訴訟法第80條之1定有明文。依上開規定，本院認本件訴
    訟費用應由兩造按附表所示原應有部分比例負擔。
陸、本件原告之訴為有理由，依民事訴訟法第385條第1項前段、
    第78條、第80條之1、第85條第1項但書，判決如主文。
中    華    民    國    97    年    9     月    30    日
                  民事第一庭  審判長法  官  林世芬
                                    法  官  張鶴齡
                                    法  官  柯月美
以上正本係照原本作成。
如對本判決上訴須於判決送達後20日內向本院提出上訴狀。
中    華    民    國    97    年    9     月    30    日
                                    書記官  李文政
 附表一：
    ┌──────────┬─────────┐
    │ 共有人             │  原應有部份      │
    ├──────────┼─────────┤
    │ 玄○○             │  12/648          │
    ├──────────┼─────────┤
    │ 辛○○             │   5/72           │
    ├──────────┼─────────┤
    │ 癸○○             │ 406/6480         │
    ├──────────┼─────────┤
    │ 乙○○             │  11/288          │
    ├──────────┼─────────┤
    │ 壬○○             │  19/288          │
    ├──────────┼─────────┤
    │ 丁○○（即林永崑） │   3/144          │
    ├──────────┼─────────┤
    │ 庚○○             │   3/144          │
    ├──────────┼─────────┤
    │酉○○○            │   2/72           │
    ├──────────┼─────────┤
    │ Ｄ○○             │   1/144          │
    ├──────────┼─────────┤
    │ Ｃ○○             │  17/648          │
    ├──────────┼─────────┤
    │ Ａ○○             │  17/648          │
    ├──────────┼─────────┤
    │ 寅○○             │  21/432          │
    ├──────────┼─────────┤
    │ 卯○○             │  21/432          │
    ├──────────┼─────────┤
    │ 宇○○             │   8/648          │
    ├──────────┼─────────┤
    │ 宙○○             │   8/648          │
    ├──────────┼─────────┤
    │ 黃○○             │  10/216          │
    ├──────────┼─────────┤
    │ 地○○             │  18/648          │
    ├──────────┼─────────┤
    │ Ｇ○○             │  20/648          │
    ├──────────┼─────────┤
    │ 申○○             │  23/504          │
    ├──────────┼─────────┤
    │ 戌○○             │   1/42           │
    ├──────────┼─────────┤
    │ 辰○○             │   4/288          │
    ├──────────┼─────────┤
    │ 未○○             │   4/288          │
    ├──────────┼─────────┤
    │ 巳○○             │   4/288          │
    ├──────────┼─────────┤
    │ 午○○             │   4/288          │
    ├──────────┼─────────┤
    │ 陳塗墻             │   8/216          │
    ├──────────┼─────────┤
    │ 亥○○             │   8/216          │
    ├──────────┼─────────┤
    │ 甲○○             │  11/216          │
    ├──────────┼─────────┤
    │ 天○○             │  14/648          │
    ├──────────┼─────────┤
    │ 戊○○             │  44/6480         │
    ├──────────┼─────────┤
    │ Ｅ○○             │   4/72           │
    ├──────────┼─────────┤
    │ 丙○○             │   4/72           │
    └──────────┴─────────┘
附表二：兩造應互為或互受補償之金額表
※本附表以公告土地現值每平方公尺7,260元計算
  （元以下四捨五入）
┌───────┬────┬────┬──────┬──────┬────┐
│所有人        │增加面積│減少面積│應付補償金額│應受補償金額│備註/   │
│              │平方公尺│平方公尺│（新臺幣）  │（新臺幣）  │分得位置│
├───────┼────┼────┼──────┼──────┼────┤
│Ｃ○○        │ 10.26  │        │   74,488元 │            │編號Ｂ  │
├───────┼────┼────┼──────┼──────┼────┤
│Ａ○○        │ 10.27  │        │   74,560元 │            │編號Ｂ１│
├───────┼────┼────┼──────┼──────┼────┤
│乙○○        │        │  5.02  │            │  36,445元  │編號Ｈ  │
├───────┼────┼────┼──────┼──────┼────┤
│寅○○        │        │  8.81  │            │  63,961元  │編號Ｉ  │
├───────┼────┼────┼──────┼──────┼────┤
│卯○○        │        │  0.77  │            │   5,590元  │編號Ｒ  │
├───────┼────┼────┼──────┼──────┼────┤
│天○○        │  4.35  │        │   31,581元 │            │編號Ｋ  │
├───────┼────┼────┼──────┼──────┼────┤
│辛○○、戊○○│        │  5.07  │            │  36,808元  │編號Ｍ  │
├───────┼────┼────┼──────┼──────┼────┤
│Ｅ○○、丙○○│        │ 21.04  │            │ 152,751元  │編號Ｓ  │
├───────┼────┼────┼──────┼──────┼────┤
│壬○○        │ 15.83  │        │  114,926元 │            │編號Ｆ  │
├───────┼────┼────┼──────┼──────┼────┤
│合計          │ 40.71  │ 40.71  │  295,555元 │ 295,555元  │        │
└───────┴────┴────┴──────┴──────┴────┘


司法院資訊處製作；財團法人民間司法改革基金會備份。
